【裁判字號】    98,建,13
【裁判日期】    981211
【裁判案由】    給付工程款
【裁判全文】
臺灣新竹地方法院民事判決                98年度建字第13號
原      告  華旭消防工程股份有限公司
                      統一編號.
法定代理人  甲○○
被      告  泓昇科技有限公司
                      統一編號.
法定代理人  乙○○
訴訟代理人  丁○○
上列當事人間給付工程款事件，本院於民國98年11月19日言詞辯
論終結，判決如下：
    主      文
原告之訴及假執行之聲請均駁回。
訴訟費用由原告負擔。
    事實及理由
甲、程序方面
一、按訴狀送達後，原告不得將原訴變更或追加他訴，但擴張或
    減縮應受判決事項之聲明者，不在此限，民事訴訟法第255
    條第1項第3款定有明文。查本件原告起訴時原係請求被告給
    付原告應給付原告新台幣（下同）850,000元及自起訴狀繕
    本送達翌日起至清償日止，按年息5%計算之利息；嗣於訴訟
    進行中變更聲明為被告應給付原告543,228元及自起訴狀繕
    本送達翌日起至清償日止，按年息5%計算之利息，核係減縮
    應受判決事項之聲明，自應准許。
二、被告經合法通知，未於最後言詞辯論期日到場，核無民事訴
    訟法第386條各款所列情形，爰依原告聲請，由其一造辯論
    而為判決。
乙、程序方面
一、原告主張：緣原告承攬被告之「德安家康集合住宅大樓新建
    消防」之工程，原告已依約於民國（下同）97年9月中旬施
    作完成，總計被告積欠原告工程款543,228元迄未給付。又
    伊於97年6月12日與被告公司經理丙○○簽約，丙○○叫伊
    將其中一份寄到被告公司用印，但被告公司老闆娘對合約第
    5 條付款條件有意見，並修改合約內容以電子郵件傳給伊，
    伊同意後將經被告公司修改後的合約由電腦列印二份，郵寄
    給被告，但被告未將合約寄還。伊依照工作天數於97年9月
    17 日檢具發票及出工數一覽表向被告請款400,000元，但被
    告公司無任何訊息，也未退還發票，97年9月底審勘消防工
    程合格，同年10月1日伊再向被告公司郵寄發票請款143,228
    元，亦未獲回應。又丙○○既是被告公司的員工，被告即應
    負責。為此聲明：被告應給付原告543,228元，及自起訴狀
    繕本送達被告翌日起至清償日止，按年息百分之5計算之利
    息；願供擔保，請准宣告假執行。
二、被告未於最後言詞辯論期日到庭，惟據其之前到庭所為之陳
    述略以：
（一）按當事人主張有利於己之事實者，就其事實負有舉證之責
      任，此見民事訴訟法第277條定有明文。本件原告起訴意
      旨，無非以兩造於97年6月12日簽訂系爭「德安家康集合
      住宅大樓新建消防公共工程」合約（下稱系爭消防工程契
      約），原告已按合約全部完成施工，主張被告應履行契約
      ，給付伊85萬元工程款云云。惟查，被告從未與原告簽訂
      任何消防工程承攬契約，被告否認系爭工程合約之真正，
      揆諸上開條文，系爭消防工程契約是否合法成立，是否具
      有效性，應由原告負舉證之責任。
（二）次按，「當事人互相表示意思一致者，……契約始為成立
      。」此見民法第153條定有明文。本件原告所指「德安家
      康集合住宅大樓新建工程」，係由第三人大清營造股份有
      限公司（下稱大清營造公司）承攬，大清營造公司再將其
      中機電及消防工程轉包給次承攬人「昌緯冷凍機械股份有
      限公司」（下稱昌緯公司）承作，因昌緯公司缺少相關工
      程實作之經驗，致「德安家康」工地在消防、機電管路工
      程，因下包商屢屢出現錯誤及瑕疵，又中途解約之情形下
      ，致施工進度嚴重落後，昌緯公司乃商請被告自高雄北上
      進場施工善後，爰先陳明。
（三）被告自97年3月間進駐「德安家康」工地，發覺前手承包
      商留下許多施工錯誤、管路阻塞…等重大瑕疵，須以專業
      人員排除「管路障礙」才能繼續施工，被告乃將現場發現
      問題立即通知昌緯公司，昌緯公司承諾管障排除部份由昌
      緯公司負責排除，是以，被告進場施工與昌緯公司早巳另
      有約定，由昌緯公司負責「排除管障」。嗣被告進場施工
      後，因昌緯公司財務週轉日漸吃緊，未依約定給付被告工
      程款，被告屢次反應仍末獲改善，乃於97年8月11日將被
      告之全部員工撤出「德安家康」工地現場，被告既已撤離
      施工現場，自無另行僱用勞工留置現場之必要。
（四）原告起訴時係主張基於契約之法律關係，請求被告給付工
      程款，旋於鈞院審理時，變更陳述稱：伊也覺得系爭契約
      不合理，因為施工現場另有被告及昌緯公司人員在場一起
      工作，不全然是原告人員施工…。又稱：系爭契約確實有
      二份，第一份寄到高雄時，被告未接受，補寄第二份時被
      告仍未簽署，足證兩造間就系爭工程契約內容並未合意，
      兩造之意思表示並未一致，系爭工程契約既未成立，依法
      應屬無效。又被告97年8月11日撤場，原「德安家康」工
      地監工丙○○亦同時離職，但丙○○以自營之「海景機電
      工程有限公司」（下稱海景公司）名義向昌緯公司及大清
      營造公司承攬系爭消防工程，故海景公司於「德安家康」
      工地繼續施作消防工程，其與原告間之工程款或給付工資
      等糾紛，應由海景公司與原告自行處理，要與被告無涉。
（五）又原告曾於97年10月31日以新竹縣寶山郵局第77號存證信
      函檢附所謂兩造之工程合約，要求被告給付系爭工程款，
      上開函件原告請款金額為54萬3,228元，附件為工程承攬
      契約書。然查，上開契約書並未經被告簽署用印，依法不
      具契約之效力，此外經被告向第三人昌緯公司及業主查詢
      ，並無原告曾派遣員工進場施作消防公共工程之記錄，足
      證原告起訴之主張並非事實。綜上所述，本件被告既未承
      攬上開消防公共工程，即不可能與原告簽定系爭消防工程
      契約。原告就本件僅提出契約書為證，但該契約書既未經
      被告簽署認可，又查無原告曾受被告委託施工之證據，故
      原告本件請求顯無理由。並聲明：原告之訴及假執行之聲
      請均駁回；如受不利判決，願供擔保請准免為假執行。
三、原告主張兩造訂有系爭消防工程契約，原告依約完成施作，
    被告應給付工程款543,228元等情，惟為被告所否認，並以
    前開情詞置辯，經查：
（一）按承攬者，謂當事人約定一方為他方完成一定之工作，他
      方俟工作完成，給付報酬之契約；當事人互相表示意思一
      致者，無論其為明示或默示，契約即為成立，民法第490
      條第1項及第153條第1項分別定有明文。次按主張法律關
      係存在之當事人，須就該法律關係發生所須具備之特別要
      件，負舉證之責任（最高法院48年台上字第887號判例參
      照）。是故原告主張兩造間有系爭消防工程合約之訂定，
      自應由原告就兩造有約定由原告承攬系爭消防工程，被告
      應給付報酬之事實，負舉證責任。
（二）查原告雖提出系爭消防工程契約書（卷第6至8頁），主張
      兩造有承攬關係存在，惟被告否認該消防工程契約之真正
      ，且前揭契約書立契約書人「甲方：泓昇科技有限公司欄
      」並未經被告公司簽名或蓋章，原告亦自承：「當初是與
      被告公司的經理丙○○簽的，簽二份，丙○○叫我把他那
      份寄到公司用印，後來我把其中一份寄到被告高雄市○○
      街42號，被告公司老闆娘對其中合約第五條付款條件有意
      見，並把修改後的合約內容email 給我，我看了同意，再
      將經被告公司修改後的合約由電腦列印二份出來，郵寄給
      被告，被告後來沒有將合約寄還給我」、「97年6月12日
      我先跟丙○○簽工程承攬契約書，並將檔案傳傳給被告公
      司，請他們確認，被告公司的老闆娘電話跟我說要修改部
      分的付款條件，我修改用印後於97年7月下旬將兩份契約
      書寄回給被告公司，但她們沒有回覆給我」、「（所以97
      年6月12日這份也只是草約？）是」、「（所以你契約還
      沒有簽就先進廠工作？）是」（卷第14頁反面、第45頁反
      面）；核與被告訴訟代理人丁○○陳稱：「原告剛才所提
      出的第二份合約書，經過我比對的結果與本公司受到的合
      約書第五條的內容是一樣的，至於起訴狀所附的工程合約
      書我們沒有收到過，第二次合約書我們是在97年6月下旬
      、七月初左右收到的，我們收到後請工程人員估價，估價
      後發現報價太高就沒有簽約了」等語相符（卷第14頁反面
      ），堪認兩造並未就系爭消防工程達成承攬之合意。
（三）原告復主張其已與訴外人即被告公司經理丙○○簽約，丙
      ○○既是被告公司的員工，被告即應負責云云。惟按由自
      己之行為表示以代理權授與他人，或知他人表示為其代理
      人而不為反對之表示者，對於第三人應負授權人之責任。
      但第三人明知其無代理權或可得而知者，不在此限。民法
      第169條定有明文。經查被告固不否認丙○○為其公司前
      工務經理，並於德安家康工地擔任監工，嗣於97年5月間
      離職（見卷第14頁反面、第15頁正面），惟辯稱其並未授
      權丙○○與原告簽立前揭契約。查工務經理之職權一般僅
      是監督現場工程之進行、處理工地安全、機具及材料管理
      等事宜，並無代表公司簽約之權，且訴外人丙○○雖有在
      系爭消防工程合約被告公司欄電話旁簽名，然並未表明代
      理之旨，原告亦自承訴外人丙○○有叫其將系爭合約寄回
      被告公司用印，已如前述，足見丙○○並非以被告代理人
      身分對外為法律行為，且原告亦明知丙○○並無代表被告
      公司簽約之權限，否則何須將系爭合約書寄回被告公司用
      印。是原告主張丙○○為被告公司的員工，被告即應負責
      云云，尚無可取。至原告另主張造間另有點工關係存在，
      惟亦未舉證以實其說，自亦不可採信。
（三）綜上，原告所提出之證據不足為兩造間成立施作系爭工程
      契約之事實，從而，原告依承攬法律關係，請求被告給付
      工程款543,228元及及法定遲延利息，為無理由，應予駁
      回。又原告受敗訴判決，其假執行之聲請即失所依據，應
      併予駁回。
四、因本案事證已臻明確，兩造其餘主張陳述及所提之證據，經
    本院審酌後，認與判決結果無影響，爰不一一論駁，附此敘
    明。
五、訴訟費用之裁判依據：民事訴訟法第78條。
中    華    民    國    98    年    12    月    11    日
                  民事第二庭    法      官  楊明箴
以上正本係照原本作成。
如對本判決上訴，須於判決送達後20日內向本院提出上訴狀。
中    華    民    國    98    年    12    月    11    日
                                書記官  龔紀亞


司法院資訊處製作；財團法人民間司法改革基金會備份。
